【裁判字號】    94,上訴,4050
【裁判日期】    950301
【裁判案由】    強盜等
【裁判全文】
臺灣高等法院刑事判決                94年度上訴字第4050號
上  訴  人  臺灣板橋地方法院檢察署檢察官
被      告  己○○
                    （
指定辯護人  本院公設辯護人乙○○
上列上訴人因被告強盜等案件，不服臺灣板橋地方法院94年度訴
字第447號，中華民國94年10月11日第一審判決（起訴案號：臺
灣板橋地方法院檢察署93年度偵字第19612號），提起上訴，本
院判決如下：
    主  文
原判決撤銷。
己○○連續竊盜，因脫免逮捕，當場施以強暴，累犯，處有期徒
刑陸年。扣案之螺絲起子壹支沒收。
    事  實
一、己○○前因違反麻醉藥品管理條例案件，經台灣板橋地方法
    院分別判處有期徒刑5年6月及6月確定，兩者接續執行，於
    民國91年7月2日假釋，刑期至93年3月19日屆滿以已執行完
    畢論，詎仍不知悔改，基於意圖為自己不法所有之概括犯意
    ，而為下列行為：
（一）93年11月24日凌晨4 時許，己○○駕駛車號不明之自小貨
      車，至臺北縣五股鄉○○路92巷25之1 號前，徒手竊取丙○○所有之鐵捲門1 扇及鋁門窗2 扇（起訴書漏載鋁門窗
      ），得手後將之置於該自小貨車上正欲離去之際，適丙○○返家發覺，己○○為脫免逮捕，明知丙○○站立於其所
      駕駛之自小貨車後方，若貿然倒車可能會撞及立於車後之
      丙○○，然因其所駕駛之自小貨車車頭朝內，無法立即駛
      向道路出口，竟執意倒車轉向掉頭駛離，而當場對丙○○
      施以強暴，幸丙○○即時閃避未為己○○所駕駛之上開車
      輛撞及，己○○旋即駕車逃逸。
（二）93年12月3 日凌晨5 時許（起訴書誤載為7 時），在臺北
      縣三重市○○○街218 號前，以其所有客觀上足對人之生
      命、身體構成威脅而可供兇器使用之螺絲起子1 把，開啟
      停放在上址由甲○○保管、金箭機械工業股份有限公司所
      有之車號BT-9116 號自小貨車電源，竊取該自小貨車1 輛
      得手，作為載運贓物之交通工具。
（三）93年12月3 日下午3 時許，己○○駕駛上開竊得之車號BT
      -9116 號自小貨車，至臺北縣五股鄉○○路○ 段與華富山
      口，徒手竊取丁○○所有之不鏽鋼水塔1 個，並將該不鏽
      鋼水塔搬至車號BT-9116 號自小貨車上，得手後離開現場
      之際，適為丁○○返家發現，丁○○隨即駕駛所有之車號
      4326-DU號自小貨車搭載彼弟戊○○追趕，並攔下己○○
      所駕駛之上開車輛，因丁○○、戊○○與己○○發生拉扯
      ，致己○○所駕駛之車號BT-9116號自小貨車翻覆，己○○遂下車請求彼等原諒，己○○擔心若丁○○等通知警方
      前來處理，其將遭移送法辦有牢獄之災，心中頓萌趁隙逃
      逸之念頭，復見駕駛之車號4326-DU號自小貨車仍在發動
      中，遂趁丁○○不及防備之際，進入該車車室強行駕駛丁○○所有之自小貨車，因而以上開強暴手段妨害丁○○行
      使對前開4326-DU號自小貨車之權利。己○○原擬將該車
      輛駛至安全地點後丟棄再行逃逸，然戊○○見己○○跳上
      彼等之車輛，乃跳上該車車斗，並自該車車斗打開駕駛座
      門，隨即以手肘勒住己○○之脖子，阻止己○○繼續開車
      逃逸，然己○○為脫免逮捕，明知戊○○之身體正跨越在
      車斗及駕駛室之間，重心並非穩固，加以其已遭戊○○勒
      住脖子，且戊○○並出手拉扯方向盤因而其無法正常駕駛
      ，若其繼續駕車，可能遭致翻車或撞車之意外，造成車輛
      毀損，而戊○○亦將摔落下車受有傷害，其竟基於不確定
      之傷害及毀損之故意，猶將其所駕駛之車號4326-DU號自
      小貨車加速駛離，終因不慎擦撞逆向車道旁之山壁，嗣撞
      上路旁電線桿，致戊○○受有右足（起訴書誤載為左足）
      第1、2趾骨骨折、胸部挫傷併左側氣胸、左側第9、10肋
      骨骨折等傷害，而當場對戊○○施以強暴，且致該車號
      4326-DU號自小貨車之擋風玻璃碎裂及車頭板金凹陷，足
      以生損害於丁○○，嗣經丁○○報警當場查獲，並扣得其
      所有放置在車號BT -9116號自小貨車上之螺絲起子1支。
二、案經被害人甲○○、丁○○、戊○○訴由臺北縣政府警察局
    蘆洲分局報請臺灣板橋地方法院檢察署檢察官偵查起訴。
    理  由
一、被告己○○雖曾對原審判決提起上訴，但已於本院審理期日
    當庭表明撤回上訴之意，並立具撤回上訴聲請書附卷（見本
    院卷第51頁、第56頁）。即此，因被告己○○已撤回上訴在
    案，本院所應審理者，僅有原審檢察官提起上訴之部分，合
    先敘明。
二、訊據被告己○○固坦承上開竊盜被害人丙○○、甲○○、丁○○所有財物及趁被害人丁○○不及防備之際，強行駕駛彼
    所有車號4326-DU號自小貨車之犯行，並經該等被害人指訴
    屬實，復有卷附贓物認領保管單2紙，及扣案之螺絲起子1支
    可資佐憑；惟被告矢口否認有何準強盜、毀損、傷害犯罪，
    並辯稱：其當時於臺北縣五股鄉○○路92巷25之1號犯罪現
    場倒車，係為駕車離開臺北縣五股鄉○○路92巷25之1號前
    之竊盜現場，因該處路口狹窄，若未倒車無法離去，並非故
    意倒車欲撞丙○○；又其亦未故意駕駛車號4326-DU號自小
    貨車擦撞逆向車道山壁，而係因遭戊○○勒住脖子，且戊○○又拉扯方向盤方導致車輛失控所致云云。
三、經查：
（一）證人丙○○於雖於原審94年5月16日審理時到庭結證稱：
      當時伊坐計程車返家發覺被告竊盜犯行後，被告上貨車要
      離開現場時快速倒車撞伊，被告是故意倒車撞伊的，因為
      若他要離開現場，可以直接把車開出去，不需要倒車，當
      時計程車是停在伊家門口，並沒有擋住道路出入口等語（
      見原審卷第48頁、第49頁），另參以卷附臺北縣政府警察
      局蘆洲分局以94年6月13日縣警蘆刑字第0940016214號函
      檢附之現場照片11幀及現場繪圖所示，現場證人丙○○家
      門前確有寬約10公尺之廣場，聯外道路則寬約5公尺等情
      （見原審卷第63頁至第70頁）。然查被告當時乃駕駛3 ‧
      5噸之貨車前去行竊，此已據被害人丙○○證述在卷（見
      原審卷第44頁），因該種車輛體積並非短狹，所需迴轉半
      徑不小，且因該地之聯外道路僅寬約5公尺，並非路徑寬
      廣之地（見原審卷第64頁上圖、第67頁下圖、第69頁）；
      證人丙○○亦證稱：有看到被告先把車往前開，再倒車云
      云（見原審卷第49頁），核與一般車輛迴轉之駕駛慣例並
      不相悖。復參以被告於行竊得手即遭搭乘計程車返家之被
      害人丙○○發現，衡情其圖謀逃逸尚恐不及，焉有餘暇倒
      車撞擊丙○○？並酌以丙○○為年近八旬之老翁，此有伊
      之年籍資料在卷足憑，加以丙○○並自稱當時伊須使用拐
      杖云云（見原審卷第44頁、第48頁）。既被害人已年邁老
      耄，且不良於行，則被告從容逃逸即可，何須故意倒車衝
      撞丙○○？且若被告執意駕車衝撞丙○○，依照丙○○之
      體能狀況及反應能力，當不能閃避得及。足見丙○○所稱
      ：被告故意倒車要撞伊云云，難免言過其實，與事實有所
      扞格；反之被告所辯其當時倒車之目的是因該地迴旋空間
      不足，其倒車乃要掉頭轉向云云，信而有徵，並非子虛。
      然被告已見及被害人丙○○當時正站立於其所駕駛之自小
      貨車後方，其若貿然倒車可能會撞及丙○○，然竟因企圖
      駕車逃逸，猶執意倒車轉向掉頭駛離，因而險些撞及丙○○，衡情亦已達當場對被害人丙○○施以強暴之程度，應
      無疑義。綜上，應認被告此部分所為確有為脫免逮捕，以
      故意倒車方式欲撞丙○○而當場施以強暴之情，至為顯然
      。
（二）次查，被告行竊被害人丁○○所有之不鏽鋼水塔1個得手
      ，並將該不鏽鋼水塔搬至車號BT-9116號自小貨車上，正
      要離開現場之際，適為丁○○返家發現，丁○○隨即駕駛
      所有之車號4326-DU號自小貨車搭載彼弟戊○○追趕，並
      攔下被告所駕駛之上開車輛，因丁○○、戊○○與被告發
      生拉扯，致被告所駕駛之車號BT-9116號自小貨車翻覆，
      被告遂下車請求彼等原諒，被告擔心若丁○○等通知警方
      前來處理，其將遭移送法辦有牢獄之災，心中頓萌趁隙逃
      逸之念頭，復見駕駛之車號4326-DU號自小貨車仍在發動
      中，遂趁丁○○不及防備之際，進入該車車室強行駕駛丁○○所有車號4326-DU號之自小貨車得手擬駛離現場逃逸
      ，並伺機丟棄該車輛，然因戊○○即跳上該車車斗並打開
      駕駛座門，與被告拉扯阻其離去，被告遂加速駛離並故意
      擦撞逆向車道山壁，終至撞上路旁電線桿，致戊○○受有
      右足第1、2趾骨骨折、胸部挫傷併左側氣胸、左側第9、
      10肋骨骨折等傷害，上開自小貨車亦因而擋風玻璃碎裂及
      車頭板金凹陷等情，業據被告於本院訊問及審理時坦承在
      卷（見本院卷第38頁、第54頁），且經證人丁○○、戊○○於原審94年6月27日審理時結證無訛（見原審卷第79 頁
      至第84頁），並有馬偕紀念醫院診斷證明書1紙、現場車
      損照片13幀在卷可佐。（見偵查卷第21頁、第27頁、第57
      頁）被告雖辯稱上開結果係因證人戊○○勒住其脖子且拉
      扯貨車方向盤失控所致云云；惟查，被告明知當時證人戊○○既已跳上貨車車斗，並懸於駕駛座車門處與被告拉扯
      ，且進而勒住其脖子，又拉扯其所駕駛車輛之方向盤，被
      告應知悉依照當時之情形，其重心並非穩固，若繼續駕車
      ，可能遭致翻車或撞車之意外，而戊○○將摔落下車受有
      傷害，該輛亦可能撞毀，其竟仍加速駛離現場，此一行為
      已難謂非強暴行為之一種，且應有不確定傷害及毀損之故
      意至明。從而被告上開所辯，尚不足採，應認被告確有為
      脫免逮捕，以前揭之方式當場對戊○○施強暴，及前述傷
      害戊○○及毀損之犯行。
（三）綜上所述，本件事證明確，被告前揭犯行洵堪認定，依法
      論科。
四、核被告事實欄（一）部分竊盜得手後因脫免逮捕而當場施以
    強暴之行為，係犯刑法第329條之準強盜罪，以同法第328條
    第1項之普通強盜罪論；事實欄（二）部分所為，係犯刑法
    第321條第1項第3款之加重竊盜罪；事實欄（三）部分竊盜
    得手後因脫免逮捕而當場施以強暴之行為，係犯刑法第329
    條之準強盜罪，以同法第328條第1項之普通強盜罪論，及同
    法第277條第1項之傷害罪、第354條之毀損罪、第304條第1
    項強制罪。被告先後兩次準強盜犯行，時間緊接，方法相同
    ，觸犯構成要件相同之罪，顯係基於概括犯意為之，為連續
    犯，依刑法第56條規定，以一罪論，並加重其刑。被告所犯
    準強盜、加重竊盜、傷害與毀損、強制罪數罪間，互有方法
    結果之牽連關係或想像競合關係，依刑法第55條規定，應從
    一重之準強盜罪處斷。又被告強制駛離及毀損上開車號4326
    -DU號自小貨車部分，雖未據公訴人起訴，然被害人丁○○
    於警詢中已經告訴，且本院認該部分與已經起訴部分具有裁
    判上一罪關係，為起訴效力所及，本院自應併予審究。被告
    前因違反麻醉藥品管理條例案件，經台灣板橋地方法院分別
    判處有期徒刑5年6月及6月確定，兩者接續執行，於91年7月
    2日假釋，刑期至93年3月19日屆滿以已執行完畢論，此有本
    院被告前案紀錄表在卷可按（見本院卷第15頁、第16頁），
    其受有期徒刑之執行完畢，5年內再犯本件有期徒刑以上之
    罪，為累犯，應依刑法第47條之規定，遞加重其刑。
五、原審經調查後，對於被告予以論罪科刑，固非無見。然查被
    告乃出於不確定故意當場對被害人丙○○施以強暴，但原審
    誤認係基於確定故意而為之，應有違誤。再者，被告強行開
    走被害人丁○○所有之前開車輛之目的，無非因其原先駛往
    現場之車輛已經在現場翻覆，其思圖突圍離去，見丁○○所
    有之前開車輛未經熄火，方乃趁隙強行駕駛該車，擬駛往安
    全地點後棄車逃逸，並不理會戊○○之制止，繼續加速開車
    ，終至該車遭撞毀，戊○○亦跌落下車受傷，已如前述，被
    告此部分所為除應成立第329條之準強盜罪，以刑法第329條
    之準強盜罪及同法第277條第1項之傷害罪、第354條之毀損
    罪外，同時應論以同法第304條第1項強制罪。因被告主觀上
    欠缺將該車據為己有之意圖，即與搶奪罪之構成要件有所未
    合，衡其情形，僅應論以強制罪。經查原審未經詳察，於事
    實欄內及理由欄中分別記載被告搶奪該車（判決書第2頁第
    13行、同頁第5行倒數），同時竟漏未於理由中記載認定被
    告應成立搶奪罪所依憑之證據為何，復未引用搶奪罪之條文
    作為論罪之依據，亦有違誤。綜上，檢察官上訴指稱被告強
    行駕駛被害人丁○○所有前開車輛之所為，另應成立搶奪罪
    ，且與準強盜罪部分應分論併罰云云，雖非足採。但原審判
    決既有上開可議之處，仍屬無可維持，應由本院加以撤銷改
    判。
六、爰審酌被告曾有多次犯罪紀錄，素行不佳，屢於竊盜犯行遭
    被害人發覺後，以如事實欄所述之強暴手段施加於被害人，
    對被害人之生命、身體造成重大威脅，被害人戊○○並因而
    受有如前所述非輕之傷害，惡性非輕，及其犯罪動機、目的
    、手段、所生損害及已坦承大部分犯行，犯後態度良好等一
    切情狀，量處如主文所示之刑，以示懲儆。末查，扣案螺絲
    起子1支，為被告所有供犯加重竊盜罪所用之物，業經其供
    承在卷，爰依刑法第38條第1項第2款宣告沒收。
七、據上論斷，應依刑事訴訟法第369條第1項前段、第364條、
    第299條第1項前段，刑法第56條、第329條、第328條第1項
    、第321條第1項第3款、第277條第1項、第354條、第304條
    第1項、第55條、第47條、第38條第1項第2款，罰金罰鍰提
    高標準條例第1條前段，判決如主文。
本案經檢察官姜貴昌到庭執行職務。
中    華    民    國    95    年    3     月    1    日
                  刑事第九庭審判長法  官  李文成
                                  法  官  王復生
                                  法  官  周盈文
以上正本證明與原本無異。
如不服本判決，應於收受送達後十日內向本院提出上訴書狀，其
未敘述上訴之理由者並得於提起上訴後十日內向本院補提理由書
（均須按他造當事人之人數附繕本）。
                                  書記官  余姿慧
中    華    民    國    95    年    3     月    1    日
附錄：本案論罪科刑法條全文
中華民國刑法第329條
竊盜或搶奪，因防護贓物、脫免逮捕或湮滅罪證，而當場施以強
暴脅迫者，以強盜論。
中華民國刑法第328條
意圖為自己或第三人不法之所有，以強暴、脅迫、藥劑、催眠術
或他法，至使不能抗拒，而取他人之物或使其交付者，為強盜罪
，處五年以上有期徒刑。
以前項方法得財產上不法之利益或使第三人得之者，亦同。
犯強盜罪因而致人於死者，處死刑、無期徒刑或十年以上有期徒
刑；致重傷者，處無期徒刑或七年以上有期徒刑。
第一項及第二項之未遂犯罰之。
預備犯強盜罪者，處一年以下有期徒刑、拘役或三千元以下罰金
。
中華民國刑法第321條
犯竊盜罪而有左列情形之一者，處六月以上、五年以下有期徒刑
：
一  於夜間侵入住宅或有人居住之建築物、船艦或隱匿其內而犯
    之者。
二  毀越門扇、牆垣或其他安全設備而犯之者。
三  攜帶兇器而犯之者。
四  結夥三人以上而犯之者。
五  乘火災、水災或其他災害之際而犯之者。
六  在車站或埠頭而犯之者。
前項之未遂犯罰之。
中華民國刑法第277條
傷害人之身體或健康者，處三年以下有期徒刑、拘役或一千元以
下罰金。
犯前項之罪因而致人於死者，處無期徒刑或七年以上有期徒刑；
致重傷者，處三年以上十年以下有期徒刑。
中華民國刑法第354條
毀棄、損壞前二條以外之他人之物或致令不堪用，足以生損害於
公眾或他人者，處二年以下有期徒刑、拘役或五百元以下罰金。
中華民國刑法第304條
以強暴、脅迫使人行無義務之事或妨害人行使權利者，處三年以
下有期徒刑、拘役或三百元以下罰金。
前項之未遂犯罰之。


司法院資訊處製作；財團法人民間司法改革基金會備份。
